ACORDAO-COMPLETO-2538575

ACÓRDÃO 1760/2022 ATA 30/2022 - PLENÁRIO

VISTO, relatado e discutido este requerimento do Auditor Federal de Controle Externo Área Controle Externo Matheus Petronillio Hernandes, em que pleiteia o aproveitamento de tempo de exercício como Auditor Federal de Controle Externo Área Apoio Técnico e Administrativo para reenquadramento no Padrão 13, Classe Especial, da Carreira de Auditor Federal de Controle Externo, bem como o reconhecimento da data da primeira posse no cargo para fins de estágio probatório.
ACORDAM os Ministros do Tribunal de Contas da União, reunidos em sessão do Plenário, ante as razões expostas pelo Relator e com fundamento no art. 16, inciso II, do Regimento Interno em:
9.1. deferir o requerimento do interessado;
9.2. determinar à Secretaria-Geral de Administração deste Tribunal que adote providências para efetuar o posicionamento do interessado na Classe Especial, Padrão 13, da Carreira de Auditor Federal de Controle Externo deste Tribunal, criada pela Lei nº 10.356/2001, e considere a data da primeira posse no cargo de Auditor Federal de Controle Externo para fins de estágio probatório;
9.3. autorizar a contagem dos efeitos financeiros a partir da data do protocolo do requerimento;
9.4. encaminhar cópia desta decisão ao interessado, com a informação de que o inteiro teor deste acórdão e do relatório e do voto que o fundamentam está disponível no endereço eletrônico www.tcu.gov.br/acordaos. 
9.5. arquivar os autos.

Processo administrativo. Requerimento de reposicionamento na carreira formulado por servidor que passou a ocupar o cargo de Auditor Federal de Controle Externo, especialidade Controle Externo (AUFC-CE).

Acompanho a íntegra do percuciente voto apresentado pelo nobre Relator, Ministro Jorge Oliveira.
2.	Com efeito, por ocasião do Acórdão 2.440/2021-Plenário, que aprovou a Resolução-TCU 322/2021, foi reconhecido, nos termos da Lei 10.356/2001, que há apenas um cargo de nível superior a integrar a carreira de especialista do TCU, o de Auditor Federal de Controle Externo (AUFC) , que é estruturado em duas áreas de atividade - controle externo e apoio técnico administrativo - por simples questão de organização administrativa.
3.	Portanto, sob o ponto de vista legal, ainda que compreenda o raciocínio que conduz o parecer da Consultoria Jurídica do TCU, que defende que, nos termos do art. 3º da Lei 8.112/1990, as áreas de atividade representariam cargos distintos por contemplarem conjunto de atribuições distintas, fato é que a lei específica que trata do plano de cargos do TCU definiu apenas um cargo de nível superior, organizado em áreas de atuação. Significa que, no caso, o cargo de AUFC é único e comporta todas as atribuições das duas áreas de atuação.
4.	Para além do aspecto normativo em senso estrito, é natural que, a cada concurso realizado pelo TCU, a seleção de novos servidores seja feita de acordo com as necessidades e projeções do órgão para os anos seguintes, o que conduz à orientação de determinadas vagas para cada uma das áreas de atividade, com exigência de conhecimentos e, por vezes, de formações específicas.
5.	Isso não significa, evidentemente, que o servidor estará vinculado à área de atividade que foi foco do concurso que prestou por toda sua vida funcional. As atribuições constitucionais do TCU são amplas e exigem constante adaptação e manejo da força de trabalho, o que é alcançado mediante realocação de servidores e reestruturações administrativas efetuadas de acordo com as necessidades identificadas nos planos de ação desenvolvidos ciclicamente pelo TCU.
6.	Daí a inteligência da Lei 10.356/2001 ao fixar a existência de um único cargo de nível superior, a permitir que os auditores possam ser alocados nas mais diversas atividades ao longo de sua vida funcional, de acordo com sua expertise e com as necessidades do próprio Tribunal, seja ela na área de controle externo ou na de apoio técnico administrativo. Essa, aliás, é uma ferramenta essencial para que o Tribunal atenda ao princípio da eficiência no cumprimento de suas atribuições constitucionais.
7.	Não é demais pontuar, ainda, a crescente necessidade de integração das duas áreas de atuação para que o TCU exerça adequadamente sua missão institucional. Na área de tecnologia da informação, por exemplo, é patente a importância das ferramentas tecnológicas desenvolvidas em conjunto com a atividade de apoio técnico administrativo para o exercício do controle externo. Essa constatação, a meu sentir, só reforça a compreensão de que há um único cargo de nível superior, que contempla um conjunto de atribuições exercidas, naturalmente, por servidores que atuam em áreas diferentes, mas complementares.
8.	Reconhecida, portanto, a unicidade do cargo, nada mais legítimo do que admitir que um AUFC anteriormente aprovado em concurso de nível superior voltado para uma área de atividade, ao ser aprovado em novo concurso de nível superior voltado para outra área de atividade, seja posicionado na mesma classe e padrão ocupados anteriormente, porquanto não houve mudança de cargo, apenas de área de atuação.

	Com essas considerações, mais uma vez enalteço o voto do ilustre Relator, a quem acompanho integralmente.
TCU, Sala das Sessões Ministro Luciano Brandão Alves de Souza, em 3 de agosto de 2022.
Ministro BRUNO DANTAS

Tribunal de Contas da União

3. Interessados/Responsáveis:
3.1. Interessado: Matheus Petronillio Hernandes (XXX.720.403-XX)
3.2. Amici Curiae: Associação da Auditoria de Controle Externo do Tribunal de Contas da União - AUD-TCU e AUDITAR - União dos Auditores Federais de Controle Externo em conjunto com o Sindicato dos Servidores do Poder Legislativo Federal e do Tribunal de Contas da União - SINDILEGIS.

13.1. Ministros presentes: Bruno Dantas (na Presidência), Walton Alencar Rodrigues, Benjamin Zymler, Vital do Rêgo, Jorge Oliveira (Relator) e Antonio Anastasia.
13.2. Ministros-Substitutos convocados: Marcos Bemquerer Costa e André Luís de Carvalho.
13.3. Ministro-Substituto presente: Weder de Oliveira.

JORGE OLIVEIRA

Examina-se requerimento de reenquadramento funcional do servidor deste Tribunal Matheus Petronillio Hernandes, matrícula 9115-4. Em 1º/12/2010, o servidor foi inicialmente empossado no cargo de Auditor Federal de Controle Externo, área Apoio Técnico e Administrativo - AUFC-ATA. Após a sua última progressão, estava posicionado no Padrão 13, Classe Especial, da carreira de especialista deste Tribunal. Em decorrência de aprovação em novo concurso público, o requerente foi investido, em 17/1/2022, no cargo de Auditor Federal de Controle Externo, área Controle Externo (AUFCCE) , no Padrão 1, Classe A.
O requerente demanda seu reenquadramento no Padrão 13, Classe Especial, do Cargo de Auditor Federal de Controle Externo; a consideração da data da primeira posse no cargo de AUFC para fins de estágio probatório; e a aplicação dos efeitos financeiros a partir da data do protocolo do requerimento.
A Secretaria de Gestão de Pessoas examinou o pedido nos seguintes termos (peça 2) :
"Trata-se de pedido de reenquadramento funcional do servidor Matheus Petronillio Hernandes, matrícula 9115-4, Auditor Federal de Controle Externo, área Controle Externo, especialidade Controle Externo (AUFC-CE) , em virtude de investidura anterior no cargo de Auditor Federal de Controle Externo, área Apoio Técnico e Administrativo, especialidade Tecnologia da Informação (AUFC-ATA-TI) .
2. 	Em 01º/12/2010, o servidor fora inicialmente empossado no cargo de Auditor Federal de Controle Externo, área Apoio Técnico e Administrativo, especialidade Tecnologia da Informação (AUFC-ATA-TI) . Após a sua última progressão, o servidor estava posicionado no Padrão 13, Classe Especial, da Estrutura do cargo de Auditor Federal de Controle Externo, carreira de Especialista, previsto no art. 2º, parágrafo único, e Anexo II da Lei 10.356, de 27/12/01.
3.	Com o objetivo de mudar de área de trabalho no TCU, o servidor prestou novo certame, com aprovação, desta feita para o cargo de Auditor Federal de Controle Externo, especialidade Controle Externo (AUFC-CE) . O requerente tomou posse em 17/01/2022. Nessa nova posse, o servidor retornou ao início da carreira e foi enquadrado no Padrão 1, Classe A, da Estrutura do cargo de Auditor Federal de Controle Externo, carreira de Especialista, previsto no art. 2º, parágrafo único, e Anexo II da Lei 10.356, de 27/12/01. A contagem de interstício foi reiniciada tendo como referência a data de 17/01/2022.
4.	No âmbito do TCU, o desenvolvimento do servidor na Carreira de Especialista do Tribunal de Contas da União, no respectivo cargo, ocorre mediante progressão funcional e promoção, efetivadas por ato do Presidente, nos termos da Portaria-TCU n° 165, de 01 de julho de 2013.
5. 	De acordo com o artigo 14 da Lei 10.356, de 27 de dezembro de 2001, entende-se por progressão funcional a passagem do servidor para o padrão de vencimento imediatamente superior, dentro de uma mesma classe. A promoção caracteriza-se pela passagem do servidor do último padrão de uma classe para o primeiro padrão da classe imediatamente superior, mediante avaliação de desempenho e treinamento.
6. 	O Quadro de Pessoal deste Tribunal é composto pela Carreira de Especialista do TCU, integrado pelos cargos de Auditor Federal de Controle Externo, de nível superior; de Técnico Federal de Controle Externo, de nível médio; e de Auxiliar de Controle Externo, de nível básico, estruturados em Classes e Padrões, nas diversas áreas de atividades, nos termos do art. 2º, da Lei n° 10.356, de 27 de dezembro de 2001. 
7. 	O Anexo II, da Lei n° 10.356, de 2001, estrutura a carreira dos servidores do TCU da seguinte forma:
ESTRUTURA DA CARREIRA
	CARGOS
	PADRÃO
	CLASSE
	ÁREAS

	Auditor Federal de Controle Externo
	13
	Especial
	Controle Externo;
Apoio Técnico e Administrativo

		12
		
		11
		
		10
		
		9
	B
	
		8
		
		7
		
		6
		
		5
	A
	
		4
		
		3
		
		2
		
		1
		
	Técnico Federal de Controle Externo
	13
	Especial
	Controle Externo;
Apoio Técnico e Administrativo

		12
		
		11
		
		10
		
		9
	B
	
		8
		
		7
		
		6
		
		5
	A
	
		4
		
		3
		
		2
		
		1
		
	Auxiliar de Controle Externo
	13
	Especial
	Serviços Gerais

		12
		
		11
		
		10
		
		9
	B
	
		8
		
		7
		
		6
		
		5
	A
	
		4
		
		3
		
		2
		
		1
		
8. 	Ao dispor sobre o Quadro de Pessoal e o Plano de Carreira do Tribunal de Constas da União, a mencionada lei registra:
Art. 2º O Quadro de Pessoal da Secretaria do Tribunal de Contas da União é composto pela Carreira de Especialista do Tribunal de Contas da União, integrada pelos cargos efetivos de:
I - Analista de Controle Externo, de nível superior;
II - Técnico de Controle Externo, de nível médio;
III - Auxiliar de Controle Externo, de nível básico.
§ 1º O quantitativo de cargos de que trata esta Lei é o constante do Anexo I. 
§ 2º Os cargos efetivos de Analista de Controle Externo, Técnico de Controle Externo e Auxiliar de Controle Externo são estruturados em Classes e Padrões, nas diversas áreas de atividade, conforme o Anexo II. 
9. 	Com base nisso, resta claro que a Lei 10.356/01 criou apenas três cargos no Quadro de Pessoal do Tribunal de Contas da União, quais sejam: Auditor Federal de Controle Externo (AUFC) , Técnico Federal de Controle Externo (TEFC) e Auxiliar de Controle Externo (AUX) . A divisão em áreas deveu-se somente à melhor organização dos cargos na estrutura administrativa do TCU. A carreira, portanto, é uma só. Por isso, embora as áreas sejam distintas, o cargo é o mesmo, motivo pelo qual força um juízo de isonomia.
10. 	É importante registrar que essa linha de raciocínio não é recente nesta Casa. Com o objetivo de fundamentar o seu pedido, o interessado destacou decisão do Tribunal prolatada no Acórdão 2653/2007-TCU-Plenário (TC Processo 017.542/2005-4) , no qual foi deferido a um servidor do TCU, concursado e estável no serviço público federal, o direito a ser enquadrado na última classe e padrão, ao reingressar no Tribunal, mediante novo concurso público, após servir durantes alguns anos na Procuradoria da Fazenda Nacional. Do referido Acórdão, extraiu os seguintes parágrafos conclusivos:
'58. Com base nos precedentes mencionados, inclusive na doutrina, é inegável que se está aqui diante de uma hipótese também não prevista em lei, mas onde será razoável aplicar, à espécie, o instituto da analogia, como o fez o Poder Judiciário em casos assemelhados. 
59. É normal que a investidura inicial dos candidatos aprovados em concurso público seja feita na classe e padrão iniciais, pois não se costuma fazer concursos públicos para recrutar ex-servidores no pressuposto de que aqueles que se afastam do serviço público, em regra, como já defendi, o fazem com ânimo definitivo, dentro das hipóteses legais, salvo algumas exceções previstas em lei. Mas essa regra geral não tem o condão de afastar outras possibilidades de provimento que assegurem o retorno do servidor ao mesmo cargo, nas mesmas classes e padrões, além das previstas na Lei n° 8.112/1990, em face da possibilidade legal de integração da norma pelo Operador do Direito, conforme jurisprudência mencionada.'
11.		O interessado também mencionou o TC Processo 041.217/2012-8, por meio do qual um servidor do TCU, AUFC, também da área de Tecnologia da Informação, solicitou o reposicionamento na carreira após ser aprovado em concurso para AUFC, Especialidade Controle Externo.
12.		Naquele processo, o então presidente do TCU, Ministro Augusto Nardes, deferiu o pedido ressaltando que os efeitos financeiros do reenquadramento deveriam ser contados a partir da data do protocolo do pleito.
13. 		O reenquadramento funcional também foi deferido pelo Tribunal de Contas da União em outra ocasião, também citada pelo interessado em seu requerimento. No TC Processo 013.508/2014-8, o servidor, anteriormente investido no cargo de Auditor Federal de Controle Externo, área Apoio Técnico e Administrativo, especialidade Tecnologia da Informação (AUFC-ATA) foi empossado no cargo de Auditor Federal de Controle Externo, área Controle Externo, especialidade Controle Externo (AUFC-CE) e conseguiu reenquadramento no Padrão V da Classe A, padrão em que se encontrava à época da nova investidura. 
14. 		Além do caso supracitado, no TC Processo 013.634.2014-3 houve pedido de reenquadramento funcional por parte de três servidores, Auditores Federais de Controle Externo, área Controle Externo, especialidade Controle Externo (AUFC-CE) , em virtude de investidura no mesmo cargo, área e especialidade. Nesse caso, os interessados eram investidos em cargos nas seccionais de Roraima e Rondônia e lograram êxito num certame posterior para AUFC-CE, desta vez para Brasília-DF. Dessa forma, foi deferido reenquadramento funcional no Padrão IV da Classe A da respectiva carreira para esses servidores. 
15. 		Verifica-se também que, nos processos supracitados, quais sejam o TC Processo 041.217/2012-8, o TC Processo 013.508/2014-8 e o TC Processo 013.634.2014-3, além do reenquadramento funcional dos servidores, foi solicitado pelos interessados que a data a ser observada para fins de estágio probatório fosse a data da primeira posse no cargo de AUFC. Em todos os processos, a solicitação foi atendida e o pedido, deferido. Portanto, ante a similaridade fática entre os casos concretos, entende-se que deve ser reconhecida a data da primeira posse no cargo como termo inicial para efeito de progressão, promoção e, inclusive, estágio probatório. 
16. 	Posto isso, em observância aos referidos precedentes, forte na máxima de que onde há a mesma razão, aí se deve estatuir o mesmo juízo (Ubi eadem ratio, ibi idem jus statuendum) , propõe-se o deferimento do pedido de reenquadramento funcional do servidor.
CONCLUSÃO
17.	Assim sendo, enviem-se os autos para análise superior, com proposta de que o pleito do servidor seja deferido para reenquadrá-lo no Padrão 13, Classe Especial, Cargo de Auditor Federal de Controle Externo (AUFC) do Quadro de Pessoal da Secretaria do Tribunal de Contas da União, Carreira de Especialista do Tribunal de Contas da União, previsto no art. 2º, parágrafo único e Anexo II da Lei nº 10.356, de 27 de dezembro de 2001; bem como seja considerada a data da primeira posse no Cargo de AUFC para os fins de estágio probatório no Cargo de AUFC-CE; e os efeitos financeiros sejam contados a partir da data do protocolo do requerimento, 17/01/2022."
A Secretaria-Geral de Administração despachou à peça 3, aquiescendo à proposta da unidade técnica e reproduzindo trechos das decisões mencionadas na instrução acima transcrita.
A Consultoria Jurídica emitiu Parecer (peça 5) , em que recomenda o indeferimento da demanda, in verbis:
"I.	INTRODUÇÃO
	Trata-se de solicitação de manifestação jurídica formulada pelo Exmo. Ministro Bruno Dantas, Vice-Presidente no exercício da Presidência, acerca do requerimento (peça 1) formulado pelo servidor Matheus Petronillio Hernandes, matrícula 9115-4, Auditor Federal de Controle Externo, área Controle Externo, especialidade Controle Externo (AUFC-CE) , a fim de que seja reposicionado no mesmo nível da carreira que se encontrava quando ocupava o cargo de AUFC-ATA-TI, qual seja Padrão 13, Classe Especial, bem como seja considerada a data de 1/12/2010, data da posse no cargo de AUFC-ATA-TI, 'para todos os fins, inclusive progressão, promoção e aprovação em estágio probatório na nova vaga no Cargo de AUFC' e que os efeitos do reposicionamento funcional se deem a partir de 17/1/2022, data da posse no cargo de AUFC-CE.
II.	BREVE HISTÓRICO
2.	A fim de contextualizar o requerimento em tela, transcrevemos a breve síntese fática contida na manifestação da Secretaria de Gestão de Pessoas (peça 2) :
2. Em 01º/12/2010, o servidor fora inicialmente empossado no cargo de Auditor Federal de Controle Externo, área Apoio Técnico e Administrativo, especialidade Tecnologia da Informação (AUFC-ATA-TI) . Após a sua última progressão, o servidor estava posicionado no Padrão 13, Classe Especial, da Estrutura do cargo de Auditor Federal de Controle Externo, carreira de Especialista, previsto no art. 2º, parágrafo único, e Anexo II da Lei 10.356, de 27/12/01. 
3. Com o objetivo de mudar de área de trabalho no TCU, o servidor prestou novo certame, com aprovação, desta feita para o cargo de Auditor Federal de Controle Externo, especialidade Controle Externo (AUFC-CE) . O requerente tomou posse em 17/01/2022. Nessa nova posse, o servidor retornou ao início da carreira e foi enquadrado no Padrão 1, Classe A, da Estrutura do cargo de Auditor Federal de Controle Externo, carreira de Especialista, previsto no art. 2º, parágrafo único, e Anexo II da Lei 10.356, de 27/12/01. A contagem de interstício foi reiniciada tendo como referência a data de 17/01/2022.
3.	Tanto o requerimento do servidor quanto a instrução da Segep ainda expuseram decisões de anteriores Presidências desta Casa no sentido do deferimento de pleitos assemelhados, bem como acerca do Acórdão 2653/2007-TCU-Plenário, que deferiu recurso administrativo de servidor que retornara a esta Corte de Contas via concurso público, após passar alguns anos no cargo de Procurador da Fazenda Nacional, tendo sido reenquadrado no mesmo nível da carreira que se encontrava quando deixou os quadros da Secretaria do TCU.
4.	Diante de tais 'precedentes' e sob o fundamento de que onde há a mesma razão deve ser aplicado o mesmo juízo, a Segep se posicionou pelo deferimento do pedido em tela, nos seguintes termos (peça 2) :
17. Assim sendo, enviem-se os autos para análise superior, com proposta de que o pleito do servidor seja deferido para reenquadrá-lo no Padrão 13, Classe Especial, Cargo de Auditor Federal de Controle Externo (AUFC) do Quadro de Pessoal da Secretaria do Tribunal de Contas da União, Carreira de Especialista do Tribunal de Contas da União, previsto no art. 2º, parágrafo único e Anexo II da Lei nº 10.356, de 27 de dezembro de 2001; bem como seja considerada a data da primeira posse no Cargo de AUFC para os fins de estágio probatório no Cargo de AUFC-CE; e os efeitos financeiros sejam contados a partir da data do protocolo do requerimento, 17/01/2022.
5.	A Secretaria-Geral de Administração manifestou-se pela submissão da matéria à Presidência, com proposta de deferimento do pleito, nos termos sugeridos pela Segep (peça 3) . Por fim, os autos foram submetidos a esta Consultoria Jurídica pelo Exmo. Ministro Vice-Presidente, no exercício da Presidência (peça 4) .  
III.	DO EXAME DA MATÉRIA. MANIFESTAÇÕES ANTERIORES DESTA CONSULTORIA JURÍDICA. INEXISTÊNCIA DE UNICIDADE DE CARGOS ENTRE AUFC-CE E AUFC-ATA. CUMPRIMENTO DO ESTÁGIO PROBATÓRIO NO NOVO CARGO.
6.	É sabido que o tema não é novo nesta Casa e tem sido objeto de sucessivas e distintas decisões, por parte de diferentes gestões.
7.	No entanto, entendendo que ainda não há uma posição de ordem geral fixada pela instância administrativa maior do Tribunal, qual seja o seu Plenário, seja por meio de uma decisão que tenha de fato apreciado a questão e seja extensível aos demais casos a partir dos mesmos pressupostos de fato da controvérsia que ora se põe, seja pela ausência de qualquer ato normativo sobre o tema, as premissas fáticas e jurídicas do requerimento em análise precisam ser devidamente enfrentadas, com vistas à melhor formação do convencimento da I. Presidência, sem que necessariamente seja aplicado um fundamento de isonomia, em razão de casos anteriores deferidos.
8.	Como ponto central para o deslinde da pretensão do requerente, o tema da existência de unicidade ou não dos cargos de AUFC-CE e AUFC-ATA volta à baila. 
9.	Contudo, com todas as vênias àqueles que se filiam à posição de que a carreira de especialista do TCU teria apenas um cargo de AUFC, esta Consultoria Jurídica tem sustentado, ao longo de diversos anos, que o quadro normativo trazido pelas Leis 10.356/2001 e 8.443/1992 é no sentido de existirem dois cargos distintos de AUFC, tendo como norte o conceito legal de cargo público trazido no art. 3º Lei 8.112/90, consistente no 'conjunto de atribuições e responsabilidades previstas na estrutura organizacional que devem ser cometidas a um servidor'.
10.	Nesse sentido, transcrevemos trechos do parecer lançado por esta Consultoria Jurídica em 14/2/2014 nos autos do TC-Processo 041.217/2012-8 (citado no requerimento e nas manifestações da Segep e da Segedam) , no qual foi enfrentado pleito idêntico ao ora trazido, inclusive com referência a pareceres anteriores desta Conjur, pedindo desde já vênias pela extensão do trecho transcrito, mas necessário a se demonstrar a profundidade do tema já enfrentado por esta Unidade Jurídica:
26. Segundo bem alertado no Despacho da Segedam (DE. 8) , este órgão consultivo, nos autos do TC-Processo 010.357/2011-4, já teve a oportunidade de se manifestar acerca dos dispositivos legais que tratam do Quadro de Pessoal da Secretaria do Tribunal de Contas da União (Lei n. 10.356/2001) , buscando verificar a viabilidade jurídica de movimentação interna dos servidores ocupantes do cargo de Auditor Federal de Controle Externo, área Apoio Técnico e Administrativo, especialidade Apoio Técnico e Administrativo - AUFC-ATA-ATA.
27. Naquela ocasião, após analisar de forma detida as atribuições dos cargos de AUFC-CE e AUFC-ATA, a Conjur concluiu que 'os ocupantes do cargo AUFC-ATA-ATA deverão ter atuação restrita às atribuições da orientação do cargo para o qual prestaram concurso e foram admitidos'.
28. Chegou-se a tal conclusão justamente em razão das nítidas distinções de atribuições constatadas entre o cargo de AUFC-CE e os diversos cargos de AUFC-ATA. Nesse sentido, nos reportamos, in totum, aos dois pareceres lançados pela Conjur no âmbito do TC-Processo 010.357/2011-4, sem prejuízo de colacionarmos os seguintes excertos, com os nossos destaques:
Parecer lançado em novembro de 2011
'8. A Lei nº 10.356, de 27 de dezembro de 2001, dispõe sobre o Quadro de Pessoal e o Plano de Carreira do Tribunal de Contas da União. Apresenta-se a seguir as normas legais acerca do cargo de Auditor Federal de Controle Externo, pertinentes ao exame dos autos.
9. O art. 2º da citada lei dispõe que o Quadro de Pessoal da Secretaria do Tribunal de Contas da União é composto pela Carreira de Especialista do Tribunal de Contas da União, integrada pelos cargos efetivos de (i) Auditor Federal de Controle Externo, de nível superior; (ii) Técnico Federal de Controle Externo, de nível médio; e (iii) Auxiliar de Controle Externo, de nível básico.
10. Ao tratar das atribuições do cargo de Auditor Federal de Controle Externo, a Lei distingue duas áreas de atuação: área de Controle Externo e área de Apoio Técnico e Administrativo.
11. Nos termos do art. 4º da Lei nº 10.356/01, é atribuição do cargo de Auditor Federal de Controle Externo - área de Controle Externo - AUFC-CE, o desempenho de todas as atividades de caráter técnico de nível superior relativas ao exercício das competências constitucionais e legais a cargo do Tribunal de Contas da União.
12. Cumpre dizer, ainda, que o cargo AUFC-CE possui obrigações e prerrogativas que lhe são próprias, conforme disposto nos seguintes dispositivos da Lei n. 8.443/1992 (Lei Orgânica do TCU - LOTCU) :
'Art. 86. São obrigações do servidor que exerce funções específicas de controle externo no Tribunal de Contas da União:
I - manter, no desempenho de suas tarefas, atitude de independência, serenidade e imparcialidade;
II - representar à chefia imediata contra os responsáveis pelos órgãos e entidades sob sua fiscalização, em casos de falhas e/ou irregularidades;
III - propor a aplicação de multas, nos casos previstos no Regimento Interno;
IV - guardar sigilo sobre dados e informações obtidos em decorrência do exercício de suas funções e pertinentes aos assuntos sob sua fiscalização, utilizando-os, exclusivamente, para a elaboração de pareceres e relatórios destinados à chefia imediata.
Art. 87. Ao servidor a que se refere o artigo anterior, quando credenciado pelo Presidente do Tribunal ou, por delegação deste, pelos dirigentes das Unidades Técnicas da Secretaria do Tribunal, para desempenhar funções de auditoria, de inspeções e diligências expressamente determinadas pelo Tribunal ou por sua Presidência, são asseguradas as seguintes prerrogativas:
I - livre ingresso em órgãos e entidades sujeitos à jurisdição do Tribunal de Contas da União;
II - acesso a todos os documentos e informações necessários à realização de seu trabalho;
III - competência para requerer, nos termos do Regimento Interno, aos responsáveis pelos órgãos e entidades objeto de inspeções, auditorias e diligências, as informações e documentos necessários para instrução de processos e relatórios de cujo exame esteja expressamente encarregado por sua chefia imediata.'
13. Por sua vez, o art. 5º da Lei nº 10.356/01 dispõe que é atribuição do cargo de Auditor Federal de Controle Externo - área de Apoio Técnico e Administrativo - ATA, o desempenho de todas as atividades administrativas e logísticas de nível superior relativas ao exercício das competências constitucionais e legais a cargo do Tribunal de Contas da União.
14. O art. 10 estabelece os requisitos de escolaridade para ingresso nos quadros do Tribunal de Contas da União. Para o cargo de Auditor Federal de Controle Externo-CE, exige-se diploma de conclusão de curso superior ou habilitação legal equivalente. Em relação ao mesmo cargo, área Apoio Técnico e Administrativo, exige-se diploma de conclusão de curso superior, com habilitação legal específica, conforme definido em edital do concurso.
15. Sintetizando, o cargo de Auditor Federal de Controle Externo abrange duas áreas de atuação: área Controle Externo e área Apoio Técnico e Administrativo.
16. A área Controle Externo, cujo requisito de escolaridade é a conclusão de qualquer curso superior ou habilitação legal equivalente, pode exercer todas as atividades de caráter técnico de nível superior relativas ao exercício das competências constitucionais e legais a cargo do Tribunal de Contas da União. Verifica-se, assim, que foram conferidas à área Controle Externo todas as atividades de caráter técnico de nível superior, contemplando as atividades inerentes ao exercício do controle externo a cargo da Corte de Contas.
17. A área Apoio Técnico e Administrativo, cujo requisito de escolaridade é a conclusão de curso superior com habilitação específica, possui atribuições dirigidas exclusivamente para o exercício das atividades meio, incompatíveis, portanto, com a fiscalização e o julgamento de contas, incumbindo-lhe a prestação de apoio técnico e a execução dos serviços administrativos do Tribunal de Contas da União.
18. De forma geral, extrai-se das Leis 8.443/1992 e 10.356/01 que ao cargo AUFC-CE compete desenvolver quaisquer atividades de caráter técnico de nível superior referente ao controle externo a cargo do Tribunal de Contas da União. No entanto, o cargo AUFC-ATA somente desenvolverá atividades administrativas e logísticas, não podendo exercer as atividades típicas do controle externo.
19. Convém destacar, no entanto, que a Resolução TCU n° 154, de 4 de dezembro de 2002, criou mecanismo de participação no controle externo ao cargo de AUFC-ATA, estabelecendo que os ocupantes do referido cargo, nas especialidades Tecnologia da Informação, Biblioteconomia, Engenharia e Apoio Técnico e Administrativo poderão participar de trabalhos na área de Controle Externo e elaborar pareceres técnicos em situações que requeiram elevada especialização ( arts. 9º, VIII, 11, X, 15, VI e 21-B, VII) .
20. Note-se que a referida previsão regulamentar, à luz dos artigos 86 e 87 da Lei n. 8.443/1992, deve ser interpretada restritivamente. Assim, a atuação dos AUFC-ATA no âmbito do controle externo deve ser complementar, ancilar, prestando auxílio às atividades de controle externo quando presentes situações/matérias que requeiram elevada especialização.
 (...) 
23. Verifica-se que a investidura no cargo de AUFC-ATA, em qualquer de suas especialidades e orientações, requer a apresentação de certificado de conclusão ou diploma de curso superior, com habilitação específica.
24. A exigência de habilitação específica para os cargos nas especialidades Tecnologia da Informação, Biblioteconomia, Enfermagem, Engenharia, Medicina, Nutrição e Psicologia evidencia a necessidade de contratação de servidores para suprir necessidades singulares do órgão, as quais somente podem ser desempenhadas por profissionais com habilitação técnica adequada. Ademais, não se pode olvidar que determinadas profissões regulamentadas somente poderão ser exercidas com habilitação legal para tanto, bem como por profissionais regularmente inscritos em conselho profissional pertinente, quando for o caso.
25. Diante disso, forçoso concluir que as atribuições do cargo AUFC-ATA somente poderão ser exercidas pelos servidores ocupantes do referido cargo. Exemplificando, somente o AUFC-ATA-Medicina poderá planejar, organizar, supervisionar, coordenar, avaliar e executar atividades relativas à prática da medicina, com vistas a promover e preservar a saúde individual e coletiva de autoridades e servidores ativos e inativos do Tribunal de Contas da União e respectivos dependentes.
26. Assim, no âmbito das atividades administrativas e logísticas de nível superior, as atribuições inerentes às especialidades Tecnologia da Informação, Biblioteconomia, Enfermagem, Engenharia, Medicina, Nutrição e Psicologia somente poderão ser exercidas por servidores ocupantes do cargo na respectiva especialidade. Não há se falar, portanto, em movimentação de servidores entre estas especialidades.
27. ADEMAIS, DEVE-SE OBSERVAR QUE TAIS ESPECIALIDADES CONSTITUEM RESTRIÇÃO ÀS ATRIBUIÇÕES DO AUFC-CE. Como dito, da exegese da Lei nº 10.356/01 infere-se que o cargo AUFC-CE pode desenvolver atividades administrativas e logísticas, típicas da área de Apoio Técnico e Administrativo. Não obstante, as atribuições das especialidades Tecnologia da Informação, Biblioteconomia, Enfermagem, Engenharia, Medicina, Nutrição e Psicologia, em razão da singularidade de suas atribuições e da eventual necessidade de habilitação legal e inscrição em conselho profissional, estão restritas aos cargos AUFC-ATA na respectiva especialidade.'
Parecer lançado em julho de 2012
'31. Resta, ainda, analisar as alegações do recorrente no sentido de que (i) os AUFC-ATA-ATA possuem a legítima expectativa de serem tratados com isonomia em relação aos demais servidores do TCU e (ii) que engessar a possibilidade de movimentação contraria o princípio da eficiência.
32. No que se refere à isonomia entre os servidores do TCU, cumpre realçar que em momento algum a Administração do TCU tratou seus servidores de forma não isonômica. O fato é que para os cargos de AUFC a Lei distingue duas áreas de atuação: área de Controle Externo e área de Apoio Técnico e Administrativo, com concursos específicos para cada área, daí a impossibilidade da mobilidade ampla pretendida pelos AUFC-ATA-ATA.
33. Com efeito, a Lei nº 10.356, de 27 de dezembro de 2001, que dispõe sobre o Quadro de Pessoal e o Plano de Carreira do Tribunal de Contas da União, ao tratar das atribuições do cargo de Auditor Federal de Controle Externo, distingue duas áreas de atuação: área de Controle Externo e área de Apoio Técnico e Administrativo.
34. Nos termos do art. 4º da Lei nº 10.356/01, é atribuição do cargo de Auditor Federal de Controle Externo, área de Controle Externo, o desempenho de todas as atividades de caráter técnico de nível superior relativas ao exercício das competências constitucionais e legais a cargo do Tribunal de Contas da União.
35. Cumpre dizer, ainda, que o cargo Auditor Federal de Controle Externo, área de Controle Externo, possui obrigações e prerrogativas que lhe são próprias, conforme disposto nos seguintes dispositivos da Lei n. 8.443/1992 (Lei Orgânica do TCU - LOTCU) :
 (...) 
36. Por sua vez, o art. 5º da Lei nº 10.356/01 dispõe que é atribuição do cargo de Auditor Federal de Controle Externo - área de Apoio Técnico e Administrativo, o desempenho de todas as atividades administrativas e logísticas de nível superior relativas ao exercício das competências constitucionais e legais a cargo do Tribunal de Contas da União.
37. O art. 10 estabelece os requisitos de escolaridade para ingresso nos quadros do Tribunal de Contas da União. Para o cargo de Auditor Federal de Controle Externo, área de Controle Externo, exige-se diploma de conclusão de curso superior ou habilitação legal equivalente. Em relação ao mesmo cargo, área Apoio Técnico e Administrativo, exige-se diploma de conclusão de curso superior, com habilitação legal específica, conforme definido em edital do concurso.
38. De forma geral, extrai-se das Leis 8.443/1992 e 10.356/01 que ao cargo Auditor Federal de Controle Externo, área de Controle Externo, compete desenvolver quaisquer atividades de caráter técnico de nível superior referente ao controle externo a cargo do Tribunal de Contas da União. No entanto, o cargo Auditor Federal de Controle Externo, área Apoio Técnico e Administrativo, somente desenvolverá atividades administrativas e logísticas, não podendo exercer as atividades típicas do controle externo.
 (...) 
41. Diante dessas disposições legais e regulamentares, percebe-se que a decisão vergastada não afronta o princípio da isonomia, mas tão somente trata os servidores das áreas de Controle Externo e Apoio Técnico e Administrativo, que são desiguais, segundo os seus respectivos regimes jurídicos.'
29. Depreende-se da leitura dos pareceres supratranscritos que os cargos de AUFC-CE e AUFC-ATA têm atribuições legais distintas e se submetem a regimes jurídicos distintos, o que impossibilita, inclusive, a movimentação interna dos servidores ocupantes dos cargos de AUFC-ATA dentro das diversas especialidades existentes naquela mesma área de atuação (Tecnologia da Informação, Biblioteconomia, Enfermagem, Engenharia, Medicina, Nutrição, Psicologia e Apoio Técnico Administrativo) .
30. Ora, considerando que, nos termos do art. 3º da Lei n. 8.112/90, 'Cargo público é o conjunto de atribuições e responsabilidades previstas na estrutura organizacional que devem ser cometidas a um servidor', constatadas as distinções nas atribuições dos cargos de AUFC-CE e de AUFC-ATA, conclui-se pela inexistência de identidade entre os referidos cargos.
31. Isto é, não obstante a existência de diversas semelhanças entre os cargos de AUFC-CE e de AUFC-ATA (denominação, carreira, critérios de progressão e promoção, estrutura remuneratória e nível de escolaridade) , o fato é que as suas atribuições legais são distintas, tratando-se, pois, de cargos distintos.
32. Importante destacar, nesse sentido, jurisprudência do Superior Tribunal de Justiça que tratou de questão análoga, envolvendo a carreira dos servidores do Quadro de Pessoal do Poder Judiciário da União, organizada de forma muito semelhante à carreira dos servidores do Quadro de Pessoal da Secretaria desta Corte de Contas, com cargos efetivos estruturados em classes e padrões, em diversas áreas de atividade, verbis:
'EMENTA: ADMINISTRATIVO. RECURSO ORDINÁRIO EM MANDADO DE SEGURANÇA. CONCURSO PÚBLICO. ANALISTA JUDICIÁRIO. ÁREA BUROCRÁTICA VS. ÁREA DE EXECUÇÃO DE MANDADOS. CARGOS DISTINTOS. ACESSO AO CARGO NO PADRÃO INICIAL.
1. Trata-se de mandado de segurança ajuizado em face de ato que posicionou o impetrante no início da carreira de 'Analista Judiciário - Área de Execução de Mandados (Oficial de Justiça) '.
2. A ver do impetrante-recorrente, por ter exercido cargo de 'Analista Judiciário - Área Judiciária', já ocupando o final da carreira, deveria ter sido ele empossado também no final desta última carreira, porque são carreiras idênticas.
3. A Lei n. 9.421/96 (vigente à época dos fatos) , por seu art. 1º, criou três carreiras distintas, cada qual com cargos sistematicamente separados e regulamentados de acordo com as especificidades de funções e atribuições.
4. Em se tratando de cargos distintos, plenamente aplicável o art. 5º da Lei n. 9.421/96, segundo o qual 'o ingresso nas carreiras judiciárias, conforme a área de atividade ou a especialidade, dar-se-á por concurso público, de provas ou de provas e títulos, no primeiro padrão de classe 'A' do respectivo cargo'. Tal dispositivo está em conformidade com o art. 37, inc. II, da Constituição da República.
5. O tempo de exercício no cargo de 'Analista Judiciário - Área Judiciária' não tem o condão de fazer com que o impetrante-recorrente assuma o cargo de 'Analista Judiciário - Área de Execução de Mandados' no padrão final da carreira.
6. Concurso público é forma de provimento originário, não aproveitando ao aprovado, via de regra, quaisquer status ou vantagens relativas a outro cargo eventualmente ocupado.
7. Recurso ordinário em mandado de segurança não provido.' (STJ, RMS 32651/DF; Relator: Ministro MAURO CAMPBELL MARQUES; Julgamento: 17/03/2011; Órgão Julgador: Segunda Turma) (grifou-se) 
11.	Ante tais fundamentos e considerando que não houve alteração do quadro normativo básico trazido pela Lei 10.356/2001 e pela Lei 8.443/1992, reiteramos tal posição pela existência de dois cargos distintos, um de AUFC-CE e outro de AUFC-ATA.
12.	Não fosse assim, não haveria a necessidade de novo concurso público para o provimento de um cargo de AUFC (CE ou ATA) , caso o aprovado já fosse ocupante do referido cargo em quaisquer das referidas áreas. Não haveria, assim, a necessidade de o requerente, para satisfazer sua pretensão de atuar em outras áreas do Tribunal, ter que realizar outro certame público, vindo a ocupar um novo cargo público.
13.	Além disso, se detecta na argumentação que defende a existência de um cargo único o apego às disposições iniciais da Lei 10.356/2001, em especial o art. 2º, que enuncia, de maneira ainda prefacial, a estruturação da carreira de Especialista do TCU, sem contudo enfrentar o desmembramento das Áreas e das respectivas atribuições trazido pelo art. 4º da referida lei. Tampouco são enfrentadas as disposições da própria Lei 8.443/92, referidas nos pareceres da Conjur.
14.	A partir de tais premissas, esta Consultoria Jurídica não corrobora a posição de que a Lei 10.356/2001 criou apenas três cargos no Quadro de Pessoal do TCU. E assim sustentamos, conforme visto, a partir do próprio conceito legal de cargo trazido no art. 3º da lei 8.112/90, lei que disciplina o regime jurídico do funcionalismo federal, consistente em um conjunto de atribuições acometidas a um agente público, sendo que o art. 4º da lei da carreira da Secretaria do TCU desmembrou os cargos de AUFC em atribuições distintas e incomunicáveis. Tentar, pela via administrativa, superar tal separação de atribuições, é se afastar da referência básica para o administrador público que é a lei. 
15.	Não há que se confundir ainda os efeitos de uma eventual recondução - forma de provimento derivado de cargo público - prevista nos arts. 8º, 20, §2º e 29 da Lei 8.112/90, que, caso fosse pretendida pelo requerente, lhe garantiria o retorno na mesmo padrão e classe que ocupava no cargo de AUFC-ATA, com a assunção de um novo cargo público, via concurso, forma de provimento originário, que exigirá o cumprimento dos requisitos legais para a progressão/promoção e para o cumprimento do estágio probatório.
16.	No que se refere ao Acórdão 2653/2007-TCU-Plenário, utilizado pelo requerente para fundamentar seu pleito e pela Segep para afirmar a existência de precedente do TCU, igualmente nos valemos de trechos do parecer exarado por esta Conjur no TC-Processo 041.217/2012-8, em que a questão foi enfrentada:
15. Assim, em que pese o Plenário desta Corte de Contas ter se posicionado de forma diversa, em uma decisão isolada, destaque-se, data maxima venia, esta Consultoria Jurídica ratifica o seu posicionamento acerca do tema, reafirmando que, conforme jurisprudência do Supremo Tribunal Federal, confirmado o estágio probatório no novo cargo, resta extinta a situação anterior, não havendo que se falar, deste modo, em restabelecimento de situação jurídica pretérita do servidor.
16. Isto é, no entender desta Consultoria Jurídica, apenas seria possível o restabelecimento da situação jurídica pretérita do servidor nos casos de provimento derivado de cargo público, os quais se encontram taxativamente previstos no art. 8º da Lei n. 8.112/90.
17. Contudo, tanto na hipótese analisada no âmbito do TC-Processo 017.542/2005-4, no qual foi proferido o Acórdão 2653/2007-TCU-Plenário, quanto no presente caso concreto, trata-se de provimento originário de cargo público, decorrente da aprovação em novo concurso público. 
17.	Por fim, quanto à pretendida dispensa do estágio probatório no novo cargo de AUFC-CE, pelos mesmos fundamentos expostos tal pleito não se mostra compatível com a Lei 8.112/90.
18.	Por se tratar de novo cargo público, obtido por meio do processo constitucional e legal de investidura, que é o concurso público, não vemos como possível que o servidor não seja objeto de nova avaliação durante o período de estágio, conforme impõe o art. 20 da Lei 8.112/90. Seria um completo contrassenso supor que o AUFC-ATA, aprovado no estágio probatório, ao assumir um novo cargo de AUFC-CE, com atribuições completamente distintas, pudesse se valer de estágio confirmatório decorrente de outro cargo. 
19.	Saindo do geral para o particular, imaginar que o estágio probatório cumprido pelo requerente, específico à área de atuação da TI, na esfera administrativa do Tribunal, lhe dispensaria de ser avaliado no exercício das funções típicas do controle externo, inclusive quanto aos deveres específicos acometidos ao servidor que atua no controle externo, previstos no art. 86 da Lei 8.443/1992 e não aplicáveis ao AUFC-ATA-TI, além de se afastar dos parâmetros legais acima referidos, não se mostra razoável, dada a completa disparidade de atribuições legais e da rotina de atividades a que está sendo exposto o servidor no novo cargo de AUFC-CE.
20.	Portanto, a posição de que o requerente estaria dispensado do novo estágio probatório no cargo de AUFC-CE, além de incompatível com o sistema jurídico, exporia a sociedade e o serviço público, que não poderia exigir a fase confirmatória no novo cargo, cujas atribuições são absolutamente distintas e deveras sensíveis, porque agora voltadas para a atividade fim do Tribunal, que é controle externo.
21.	A premissa inversa seria igualmente verdadeira. Caso um AUFC-CE assumisse posteriormente, via concurso público, o cargo de AUFC-ATA, com exigências de formação profissional específicas e com atuação específica nas especialidades, não poderia ser dispensado de novo estágio probatório, porque eventualmente o cumpriu em cargo absolutamente distinto. Sustentar o contrário também não seria razoável, diante das novas atribuições que agora passaria a exercer o servidor, decorrentes de um novo cargo público.  
22.	Mais uma vez reafirmamos, a partir do quadro traçado pelas Leis 8.112/90 e Lei 10.356/2001, que há, na espécie, a assunção de um novo cargo público, via provimento originário decorrente de concurso público, o que impõe sejam cumpridos todos os requisitos para o cumprimento do estágio probatório e para a progressão/promoção dos níveis existentes no novo cargo. 
23.	Dessa maneira, considerando a existência de dois cargos distintos, AUFC-CE e AUFC-ATA, na carreira da Secretaria do TCU, e levando em conta ainda que apenas as formas de provimento derivado de cargos públicos, previstas no art. 8º da Lei 8.112/90, permitem que o servidor seja posicionado no mesmo nível da carreira que anteriormente ocupava, o que não ocorre na espécie, esta Consultoria Jurídica reitera o posicionamento que vem sustentado em casos da espécie, pelo indeferimento do pleito em tela, inclusive impondo-se a necessidade de novo estágio probatório no novo cargo.
24.	Não obstante tal posicionamento, é sabido que já foram proferidas decisões por Presidentes anteriores desta Casa, deferindo pleitos da espécie, sustentando igualmente fundamentos jurídicos para tanto, conforme exposto pelo próprio requerente, pela Segep e pela Segedam em suas manifestações.
25.	Nesse contexto e considerando ainda a carência de uma decisão do Plenário que de fato sirva como precedente, ao apreciar caso concreto com os mesmos pressupostos fáticos que ora se põem e que possa ser aplicada a casos análogos, e considerando ainda a relevância da matéria, a apontar para um tratamento uniforme e parametrizado da própria Administração desta Casa, evitando-se que a cada nova situação como a presente tenha o interessado que requerer administrativamente, suscitando a instauração de nova controvérsia em torno do tema, sugere-se à Presidência seja a matéria submetida ao Plenário, nos termos do art. 16, II, do Regimento Interno desta Corte de Contas. 
IV.	CONCLUSÃO E PROPOSTA DE ENCAMINHAMENTO
Ante o exposto, esta Consultoria Jurídica reitera manifestações anteriores e opina pelo indeferimento do pleito, com sugestão de submissão da matéria ao Plenário, dada a relevância da questão administrativa."
6.	Autorizei, a pedido, o ingresso nos autos, na condição de amicus curiae, em igualdade de condições, da Associação da Auditoria de Controle Externo do Tribunal de Contas da União - AUD-TCU e da AUDITAR - União dos Auditores Federais de Controle Externo em conjunto com o Sindicato dos Servidores do Poder Legislativo Federal e do Tribunal de Contas da União - SINDILEGIS.
	É o relatório.

Éder Machado Leite (20955/OAB-DF), Izabela Cristina Lotti Gomes (49.759/OAB-DF) e outros, representando Matheus Petronillio Hernandes.

Não atuou

PESSOAL. REQUERIMENTO DE AUDITOR FEDERAL DE CONTROLE EXTERNO, ÁREA DE CONTROLE EXTERNO (AUFC-CE), PARA REENQUADRAMENTO FUNCIONAL APÓS NOVA APROVAÇÃO EM CONCURSO PÚBLICO, POR MEIO DO APROVEITAMENTO DO TEMPO DE EXERCÍCIO COMO AUDITOR FEDERAL DE CONTROLE EXTERNO, ÁREA DE APOIO TÉCNICO ADMINISTRATIVO (AUFC-ATA). QUESTÃO ADMINISTRATIVA DE CARÁTER RELEVANTE. UNICIDADE DO CARGO. ANALOGIA A PRECEDENTES JUDICIAIS E ADMINISTRATIVOS. PROVIMENTO.

ADMINISTRATIVO (ADM)

Secretaria-Geral de Administração

Examina-se requerimento de reenquadramento funcional do servidor deste Tribunal Matheus Petronillio Hernandes, matrícula 9115-4. 
Em 1º/12/2010, o servidor foi inicialmente empossado no cargo de Auditor Federal de Controle Externo, área Apoio Técnico e Administrativo - AUFC-ATA. Após a sua última progressão, estava posicionado no Padrão 13, Classe Especial, da carreira de especialista deste Tribunal. Em decorrência de aprovação em novo concurso público, foi investido, em 17/1/2022, no cargo de Auditor Federal de Controle Externo, área Controle Externo - AUFCCE, no Padrão 1, Classe A.
O requerente pleiteia na exordial:
a. seu reenquadramento no Padrão 13, Classe Especial, do Cargo de Auditor Federal de Controle Externo; 
b. consideração da data da primeira posse no cargo de AUFC para fins de estágio probatório; 
c. aplicação dos efeitos financeiros a partir da data do protocolo do requerimento.
Para tanto, menciona que a Presidência deferiu todos os pleitos semelhantes já apresentados por servidores na mesma condição: ocupantes do cargo de AUFC na Área Apoio Técnico e Administrativo que, após aprovação em um segundo certame, assumiram o cargo de AUFC na Área Controle Externo. 
Relembra outro precedente, objeto de decisão deste Plenário, em que o servidor obteve reposicionamento na carreira de Analista de Controle Externo do TCU após aprovação em novo concurso público para o mesmo cargo, depois de ter atuado como Procurador da Fazenda Nacional, também por força de concurso público.
Em manifestações às peças 2 e 3, a Secretaria de Gestão de Pessoas e a Secretaria-Geral de Administração propugnam pelo deferimento do pleito. Argumentam essencialmente que há um único cargo de nível superior no Quadro de Pessoal da Secretaria do TCU, previsto no art. 2º, parágrafo único, e Anexo II da Lei nº 10.356/2001, e que a divisão em áreas visa somente à melhor organização do cargo na estrutura administrativa do Tribunal.
Afirmam a similaridade do pedido sob análise com outros seis casos, mencionados pelo peticionante, de auditores da área de Apoio Técnico Administrativo que foram empossados uma segunda vez no cargo, na área de Controle Externo, e obtiveram administrativamente o reconhecimento da data da primeira posse como termo inicial para efeito de progressão, promoção e estágio probatório. Rememoram o brocardo de que onde há a mesma razão de ser, deve prevalecer a mesma razão de decidir.
A Consultoria Jurídica emitiu Parecer (peça 5) , em que reitera entendimento já manifestado em outras oportunidades, segundo o qual os cargos de AUFC-CE e AUFC-ATA possuem atribuições legais diferentes e se submetem a regimes jurídicos distintos, nos seguintes termos:
"... considerando que, nos termos do art. 3º da Lei n. 8.112/90, 'Cargo público é o conjunto de atribuições e responsabilidades previstas na estrutura organizacional que devem ser cometidas a um servidor', constatadas as distinções nas atribuições dos cargos de AUFC-CE e de AUFC-ATA, conclui-se pela inexistência de identidade entre os referidos cargos. Isto é, não obstante a existência de diversas semelhanças entre os cargos de AUFC-CE e de AUFC-ATA (denominação, carreira, critérios de progressão e promoção, estrutura remuneratória e nível de escolaridade) , o fato é que as suas atribuições legais são distintas, tratando-se, pois, de cargos distintos." 
Por conseguinte, a unidade de assessoramento jurídico recomenda o indeferimento da demanda, tendo em vista que não seria possível aproveitar o tempo de exercício em um cargo específico, para progressão, promoção e estágio probatório após a posse em cargo distinto. Aponta, ainda, que apenas as formas de provimento derivado de cargos públicos, previstas no art. 8º da Lei 8.112/90, permitem que o servidor seja posicionado no mesmo nível da carreira que anteriormente ocupava - o que não se configura no presente caso.
Reconhecendo a existência de decisões de Presidentes anteriores desta Casa que acolheram pleitos similares, e considerando se tratar de questão administrativa de caráter relevante, a Conjur propôs que a matéria fosse submetida ao Plenário, nos termos do art. 16, II, do Regimento Interno.
A Ministra Presidente Ana Arraes acolheu a recomendação preliminar da Consultoria Jurídica e determinou o sorteio de relator.
Feito esse breve histórico, passo a decidir.
O primeiro ponto a se examinar para o desenlace do caso envolve a questão da unicidade dos cargos de AUFCCE e AUFC-ATA. 
Neste ponto, observo que este Plenário recentemente apreciou projeto de resolução para regulamentar a organização e as atribuições dos cargos e funções de confiança do quadro de pessoal do Tribunal, em substituição à Resolução 154/2002. Por meio do Acórdão 2440/2021-TCU-Plenário, foi então aprovada a Resolução 332/2021.
De maneira muito sábia e didática, o Relator daquela deliberação, Ministro Vital do Rêgo, afastou qualquer dúvida a respeito da unicidade do cargo de AUFC, ao mesmo tempo em que reconheceu que a Lei 10.356/2001, que dispõe sobre o Quadro de Pessoal e o Plano de Carreira do Tribunal, estruturou o cargo de Auditor Federal de Controle Externo em duas áreas de atividade - controle externo e apoio técnico administrativo - diferenciando os requisitos de ingresso e as respectivas áreas de atuação.
Assim se manifestou Sua Excelência naquela oportunidade (grifos acrescidos) :
"Do exposto até aqui, observa-se que a Lei 10.356/2001, ao tempo em que definiu em seu art. 2º apenas um único cargo de nível superior a integrar a carreira de especialista do TCU, juntamente com os cargos de nível médio (TEFC) e de nível básico (AUX) , para fins de definição de atribuições (arts. 4º ao 7º) e requisitos de ingresso (art. 10, incisos I a IV) , estruturou expressamente os cargos de AUFC e TEFC nas áreas de atividade de CE e de ATA." 
Desse modo, não obstante os argumentos apresentados pela Consultoria Jurídica, alinho-me à conclusão do Colegiado que reconheceu que há um único cargo de nível superior a integrar a carreira de especialista do TCU.
Observo que, nos diversos precedentes mencionados nos autos, o Tribunal pautou-se nessa mesma inteligência para acatar o requerimento dos interessados. Refiro-me aos casos tratados uniformemente nos processos TC-Processo 026.035/2017-0, TC-Processo 034.847/2015-4, TC-Processo 013.508/2014-8, TC-Processo 041.217/2012-8, TC-Processo 013.634/2014-3 e TC-Processo 017.542/2005-4, sendo que este último foi deliberado, por unanimidade pelo Plenário desta Corte (Acórdão 2653/2007-TCU-Plenário) . Registre-se, por oportuno, que se desconhece qualquer outra decisão desta Casa em sentido contrário ao almejado pelo interessado. 
Uma vez reconhecido que o servidor tomou posse no mesmo cargo anteriormente ocupado, a segunda questão que se deve examinar é a juridicidade do aproveitamento da data da primeira posse para fins de progressão, promoção e aprovação em estágio probatório na nova investidura. 
Reconheço que essa hipótese não encontra expressa previsão legal. Todavia, não se pode olvidar que é impossível ao legislador prever todas as hipóteses fáticas da vida social, razão pela qual a Lei de Introdução às normas do Direito Brasileiro - Lindb positivou em seu art. 4º o princípio consolidado na doutrina e na jurisprudência, segundo o qual, em face de eventual omissão da lei, deve-se recorrer à analogia, aos costumes, à equidade e aos princípios gerais de direito, integrando a norma a partir dos métodos hermenêuticos. 
Em situações ordinárias, naturalmente, a investidura inicial dos candidatos aprovados em concurso público deve ser feita na classe e padrão iniciais, pois não se tem por corriqueira a realização de concursos públicos para recrutar servidores que já ocupam o mesmo cargo. A regra geral, por óbvio, não afasta a possibilidade de avaliação de casos excepcionais pelo operador do direito a partir de métodos de interpretação jurídica e, eventualmente, até mesmo pela integração da norma.
Assim, considerando que se está diante de uma situação peculiar, em que há uma nova investidura em um cargo que já era ocupado pelo interessado, entendo, por dever de justiça e isonomia com os precedentes, não haver óbices ao deferimento do pedido, no sentido de se lhe aproveitar, para todos os fins, a data da primeira posse no cargo de Auditor Federal de Controle Externo.
	Ante o exposto, acolhendo os fundamentos expostos pela Secretaria de Gestão de Pessoas e pela Secretaria-Geral de Administração e tendo examinado as informações apresentadas pela Associação da Auditoria de Controle Externo do Tribunal de Contas da União - AUD-TCU e pela AUDITAR - União dos Auditores Federais de Controle Externo em conjunto com o Sindicato dos Servidores do Poder Legislativo Federal e do Tribunal de Contas da União - SINDILEGIS, alinho-me às decisões já mencionadas de Presidentes do Tribunal para deferir integralmente a demanda do interessado, de maneira que VOTO pela adoção da minuta de acórdão que ora submeto a este Colegiado.
TCU, Sala das Sessões, em 3 de agosto de 2022.
JORGE OLIVEIRA 
Relator